【裁判字號】    95,訴,150
【裁判日期】    950831
【裁判案由】    撤銷所有權移轉
【裁判全文】
臺灣高雄地方法院民事判決               95年度訴字第150號
原      告  美商花旗銀行股份有限公司
法定代理人  甲○○
訴訟代理人  何岳儒律師
複  代理人  戊○○
            丁○○
被      告  乙○○
            丙○○
            壬○○
共      同
訴訟代理人  吳春生律師
            許龍升律師
共      同
複  代理人  己○○
當事人間撤銷所有權移轉事件，本院於民國95年8 月11日言詞辯
論終結，判決如下：
    主  文
被告乙○○與丙○○於民國九十年七月十六日就坐落高雄市○○
區○○段第二二九八地號土地，應有部分萬分之四十九，及其上
同段一九三○八建號即門牌號碼高雄市○○區○○街三八號六樓
之七建物壹棟，應有部分全部，以買賣為原因所為之債權行為，
及於民國九十年七月二十四日以買賣為原因所為之所有權移轉登
記行為，均應予撤銷。
被告壬○○應將上開土地及建物，經高雄市三民地政事務所於民
國九十一年九月十三日，以九十一年三地字第○九八二六○號收
件，以買賣為原因所為之所有權移轉登記予以塗銷，回復為被告
丙○○名義。被告丙○○應將上開土地及建物，經高雄市三民地
政事務所於民國九十年七月二十四日，以九十年三地字第○五九
四八○號收件，以買賣為原因所為之所有權移轉登記予以塗銷，
回復為被告乙○○名義。
訴訟費用由被告負擔。
    事實及理由
一、原告主張：緣訴外人辛○○邀同其妻即被告乙○○（原名郝
    春花，於民國87年1 月12日改名，且於93年4 月16日與辛○○離婚）擔任連帶保證人，並提供其所有坐落高雄縣旗山鎮
    ○○段80之18地號土地，及其上同段3714建號即門牌號碼高
    雄縣旗山鎮○○路○段353 巷28弄13號建物1 棟（下合稱上
    開擔保品），設定抵押權予伊，於83年9 月7 日向伊借款2
    筆，金額分別為新台幣（下同）2,500,000 元、1,000,000
    元，借款期限及利率如附表所示，雙方並約定按月攤還本息
    ，如未按期履行，即喪失期限利益，全部債務視為到期，除
    按約定利率計算遲延利息外，其逾期清償在6 個月以內者，
    按上開利率加計10% ，其超過6 個月部分，按上開利率20%
    計算違約金；詎辛○○就該二筆借款，自88年12月2 日起即
    未續予繳款，依約視同全部到期，而積欠如附表所示借款本
    金合計3,140,000 元及利息、違約金未清償，迭經催討，均
    置之不理，而被告乙○○為上開債務之連帶保證人，依法自
    應負連帶清償責任。嗣經伊聲請拍賣上開擔保品抵償結果，
    猶有2,478,692 元未獲償，詎乙○○為逃避清償責任，於已
    無其他財產可資清償之情況下，竟與其姐即被告丙○○、婆
    婆即被告壬○○為通謀虛偽意思表示，先於90年7 月24日，
    由乙○○將其所有坐落高雄市○○區○○段第2298地號土地
    ，應有部分萬分之49，及其上同段19308 建號即門牌號碼號
    高雄市○○區○○街38號6 樓之7建 物1 棟，應有部分全部
    （下合稱系爭房地）以買賣為原因移轉所有權予丙○○，再
    由丙○○於91年9 月13日，以同一原因移轉所有權予壬○○
    ，被告間無償移轉系爭房地所有權之行為，顯已害及原告之
    債權，伊於94年9 月間調取乙○○之財產資料欲對其強制執
    行時始悉上情，自得依民法第244 條第1 、4 項之規定提起
    本件撤銷之訴，請求撤銷上開無償之債權及物權行為，並回
    復原狀；退步言之，縱認被告前揭就移轉系爭房地所有權之
    行為確屬有償行為，因被告間有親屬關係，其等於行為時明
    知所為之買賣行為損害伊之權利，伊亦得依同法第244 條第
    2 、4 項規定請求撤銷被告間就系爭房地所為之買賣及所有
    權移轉登記行為，且回復原狀等語。並聲明求為判決：如主
    文所示。
二、被告均以：伊等就系爭房地所為之所有權移轉登記，均係基
    於有償之買賣關係，並非無償行為；況且訴外人辛○○向原
    告借款時，有提供上開擔保品作為擔保，應足以擔保其債務
    ；又乙○○身為連帶保證人，於原告拍賣上開擔保品不足取
    償時，始負連帶清償責任，而本件強制執行之分配表於91年
    11 月26 日始行製作，然乙○○早於90年7 月24日即將系爭
    房地出售予丙○○，伊等所為自無害及原告債權之可言等語
    置辯。並一致聲明求為判決：駁回原告之訴。
三、原告主張訴外人辛○○邀同被告乙○○為連帶保證人，並提
    供上開擔保品而於83年9 月7 日向其借款2 筆，惟辛○○自
    88年12月2 日起即未續予繳款，依約視同全部到期，而積欠
    如附表所示借款本金合計3,140,000 元及利息、違約金未清
    償，經拍賣上開擔保品抵償結果，猶有2,478,692 元未獲清
    償，嗣其為向乙○○取償而於94年9 月間調取相關財產資料
    ，始發現乙○○已於90年7 月24日將系爭房地所有權以買賣
    為原因移轉登記予其姐即被告丙○○，丙○○復於91年9 月
    13日，以同一原因將系爭房地所有權移轉登記予乙○○之婆
    婆即被告壬○○等情，有消費性借款約定書、擔保透支約定
    書、本票（本院卷第7 至17頁）、本院民事執行處90年度執
    字第33832 號強制執行金額計算書分配表（本院卷第18至19
    頁）、系爭房地登記謄本暨異動索引資料（本院卷第20至23
    頁）、戶籍謄本（本院卷第48至50頁）、財政部台灣省南區
    國稅財產歸屬清單（本院卷第51頁）、高雄市政府地政處三
    民地政事務所95年3 月20日高市地民一字第0950002507號函
    暨附系爭房地90年7 月24日、91年9 月13日移轉登記資料全
    卷（本院卷第65至80頁）等件為證，並經本院依職權調取本
    院90年度執字第33832 號執行卷宗查核屬實，且為被告所不
    爭執，堪信為真實。惟被告另以前詞置辯，是本件之爭點為
    ：(一)被告間移轉系爭房地所有權之行為，究係基於有償或無
    償之法律關係？(二)被告乙○○、丙○○間移轉系爭房地所有
    權之行為，是否已害及原告之債權？(三)原告請求撤銷被告乙○○、丙○○間就系爭房地所為之債權及物權行為，並被告
    壬○○、丙○○塗銷所有權移轉登記，回復為乙○○名義，
    是否有據？
四、被告間移轉系爭房地所有權之行為，究係基於有償或無償之
    法律關係？
  (一)被告抗辯其等就系爭房地所為之移轉所有權行為，均係基於
    有償之買賣關係云云，業據援引證人即乙○○大姑庚○○之
    證詞為證，惟為原告所否認。經查，本院就系爭房地買賣之
    經過，隔離訊問被告乙○○、丙○○之結果，乙○○陳稱：
    丙○○曾分次交付現金予辛○○，委託辛○○代購股票，但
    辛○○擅自挪用上開款項，總計約130 萬元至150 萬元間，
    丙○○要伊一起負責，伊就把門牌號碼高雄市三民區○○○
    路702 之2 號5 樓之3 房屋（下稱民族路房屋）及系爭房地
    過戶予丙○○，並約明民族路房屋抵償90至100 萬元，系爭
    房地抵償20萬元，嗣後丙○○想轉賣系爭房地，壬○○知道
    此事後，不忍心伊一無所有，才另向庚○○借用20萬元買回
    系爭房地云云（本院卷第138 至141 頁），然被告丙○○卻
    謂：伊曾經在88、89年間，持續按月交付7 至10萬元之工作
    所得予辛○○，用以繳交民族路房屋之貸款，後來發現辛○○將上開款項侵占入己，就要求辛○○返還，惟伊就辛○○
    積欠款項之總數沒有結算，不知道金額究竟若干，伊只記得
    辛○○曾返還20萬元現金，另乙○○也將民族路房屋及系爭
    房地過戶予伊抵債，但雙方未曾約定各該房地之抵償金額，
    又系爭房地過戶後，伊表明想出售系爭房地求現，辛○○就
    拿20萬元現金給伊，伊則將系爭房地過戶予壬○○云云（本
    院卷第141 至145 頁），是以兩人就辛○○積欠丙○○款項
    之原因、清償情形、系爭房地抵償之金額若干，以及何人向
    丙○○購買系爭房地之經過，陳述彼此矛盾，衡諸系爭房地
    移轉時點距今尚非甚久，乙○○與丙○○就其親身經歷之事
    項，應無遺忘或錯記之可能，然其等竟為如此歧異之陳述，
    可見其等就系爭房地以買賣原因所為之所有權移轉登記，並
    非真實。
  (二)次以，關於被告壬○○向被告丙○○購買系爭房地之情形，
    證人庚○○到庭證稱：壬○○於91年間打電話給伊，表示辛○○所有之系爭房地因為積欠債務緣故過戶到丙○○名下，
    想要將之買回，遂向伊借款，伊於當時有參加每會1 萬元之
    互助會，遂將標得之互助金20萬元全數借予壬○○，由壬○○拿錢向丙○○買回系爭房地，又當時辛○○經濟狀況很糟
    ，曾經多次向伊借錢，每次1 萬或2 萬元不等云云（本院卷
    第154 頁），惟此與被告於95年4 月13日提出之準備書狀內
    記載：壬○○向庚○○借款80萬元，以支付向丙○○購買系
    爭房地之價金等詞（本院卷第94頁）並不相符，且與被告乙○○所述：庚○○沒有錢，故辛○○沒有直接向庚○○借過
    錢等語（本院卷第140 頁），以及丙○○證稱：辛○○拿20
    萬元給我向我買回系爭房地等情（本院卷第143 頁）均不一
    致，佐以庚○○於91年間之綜合所得收入僅有5,226 元，有
    稅務電子閘門財產所得調件明細表存卷可憑（本院卷第117
    頁），依此微薄之收入，衡情當無可能另行參加每會1 萬元
    之互助會，並將標取之互助會金全數借予壬○○，是以庚○○前揭證述存有重大疵累，殊無可信。況且，被告丙○○、
    壬○○迄至言詞辯論終結止，始終無法提出購買系爭房地之
    資金來源證明，此與一般人多會保留金額較鉅之房地買賣交
    易憑證之常情顯然有悖，益徵被告所稱其等間有買賣關係存
    在乙節，俱非實在，是以被告上開移轉系爭房地之債權及物
    權行為，實際上應屬無償行為乙情，堪以認定。
五、被告乙○○、丙○○間移轉系爭房地所有權之行為，是否已
    害及原告之債權？
  (一)按債務人所為之行為，是否有害及債權，以債務人行為時定
    之，故有害於債權之事實，須於行為時存在。又所謂害及債
    權，乃指債務人之行為，致積極的減少財產，或消極的增加
    債務，因而使債權不能獲得清償之情形。
  (二)本件訴外人辛○○就附表所示之借款，自88年12月2 日起即
    未依約繳款，分別積欠如附表所示借款本金合計3,140,000
    元及利息、違約金未清償，而被告乙○○為各該債務之連帶
    保證人，業如前述，則被告乙○○對原告所負附表所示借款
    保證責任之清償期，於前開時點即告屆至，被告辯稱乙○○
    之保證責任應自上開擔保品拍賣價金分配表作成後始行發生
    云云，顯屬無據。又被告乙○○明知其對原告負有清償責任
    ，仍於90年7 月24日將系爭房地移轉予被告丙○○，且其為
    上開移轉行為後，名下已無不動產，復無存款利息收入，而
    僅有營利所得193,571 元及1 輛91年出廠之福特廠牌汽車（
    詳本院卷第98頁稅務電子閘門財產所得調件明細表），顯然
    不足清償前揭債務，則乙○○上開無償移轉系爭房地行為，
    核屬積極減少其財產，因而使原告之債權不能獲得清償，確
    已害及原告之債權至明。另連帶保證人本以其全部財產，對
    債權人負無限清償責任，而非以締結連帶保證契約斯時之財
    產狀況資為清償責任之限度，是故被告執系爭房地乃乙○○
    在連帶保證契約成立後始行買入為由，抗辯乙○○處分系爭
    房地並無害及原告債權云云，亦非可採。
  (三)綜上，被告乙○○、丙○○間無償移轉系爭房地所有權之行
    為顯已害及原告之債權甚明。
六、原告請求撤銷被告乙○○、丙○○間就系爭房地所為之債權
    及物權行為，並被告壬○○、丙○○塗銷所權移轉登記，回
    復乙○○名義，是否有據？
    按債務人所為之無償行為，有害及債權者，債權人得自知有
    撤銷原因時起1 年內，聲請法院撤銷之；又債權人依前項之
    規定聲請法院撤銷時，得並聲請命受益人或轉得人回復原狀
    ，但轉得人於轉得時不知有撤銷原因者，不在此限，民法第
    244 條第1 項、第4 項、第245 條分別定有明文。經查，被
    告乙○○、丙○○間移轉系爭房地之行為，實係基於無償之
    法律關係，並已害及原告之債權，業如前述，而被告乙○○
    於93年4 月16日與辛○○辦理離婚登記前，與被告壬○○係
    婆媳關係乙情，有戶籍謄本存卷可憑，是以壬○○與乙○○
    間為至近親屬，彼此往來密切，且壬○○實際並未出資，卻
    以買賣為原因受移轉登記為系爭房地之所有權人，故堪認壬○○就乙○○已無其他財產可供清償債務，而與丙○○間無
    償移轉系爭房地之行為，有害及原告債權各節應屬知情，則
    原告於94年9 月間調取被告乙○○之財產資料查悉上情後，
    於1 年內即94年12月26日提起本訴，請求撤銷乙○○、丙○○間就系爭房地所為之債權及所有權移轉行為，並壬○○、
    丙○○遞為塗銷因此所為之所有權移轉登記，回復為乙○○
    名義，於法自屬有據。
七、綜上所述，原告本於民法第244 條第1 項、第4 項之規定，
    訴請求撤銷被告乙○○、丙○○就系爭房地以買賣名義所為
    之債權行為及所有權移轉行為，並請求被告丙○○、壬○○
    塗銷系爭房地之所有權移轉登記，回復為乙○○名義，即有
    理由，應予准許。至法院就原告所主張起訴原因之事實判斷
    其法律上效果，不受原告所述法律上見解之拘束（最高法院
    26年渝上字第350 號判例參照），本件原告聲明撤銷被告丙○○、壬○○間就系爭房地所為債權及物權行為，雖無所據
    （丙○○非原告之債務人，壬○○為轉得人），惟本院判命
    壬○○、丙○○塗銷系爭房地所有權移轉登記，回復為乙○○名義，與原告聲明之本旨並無不符，且不受原告聲明之拘
    束，而無庸為駁回該部分聲明之諭知，附此敘明。
八、結論：本件原告之訴為有理由，依民事訴訟法第78條、第85
    條第1 項前段，判決如主文。
中    華    民    國    95    年    8     月    31    日
                  民事第一庭  審判長法  官  甯  馨
                                    法  官  曾鴻文
                                    法  官  莊珮君
正本係照原本作成。
如不服本判決，應於送達後20日內，向本院提出上訴狀並表明上
訴理由，如於本判決送達前提起上訴者，應於判決送達後10日內
補提上訴理由書（須附繕本）。
中    華    民    國    95    年    8     月    31    日
                                    書記官  何明昌
附表
┌─┬─────┬─────┬─────┬─────┬─────┬─────────────┐
│編│ 貸款金額 │ 未償金額 │借款日及到│積欠利息起│利      率│違          約          金│
│號│ (新台幣) │ (新台幣) │期日(民國)│算日(民國)│          │                          │
├─┼─────┼─────┼─────┼─────┼─────┼─────────────┤
│１│2,500,000 │2,140,000 │83年9 月7 │90年5 月15│年息9.5%  │自90年6 月15日起至清償日止│
│  │元        │元        │日起至103 │日起      │          │，逾期在6 個以內者，按上開│
│  │          │          │年9 月7 日│          │          │利率10% ，超過6 個月按上開│
│  │          │          │          │          │          │利率20% 計算。            │
├─┼─────┼─────┼─────┼─────┼─────┼─────────────┤
│２│1,000,000 │1,000,000 │83年10月3 │90年6 月1 │年息10.5% │自90年7 月1 日起至清償日止│
│  │元        │元        │日起至84年│日起      │          │，逾期在6 個以內者，按上開│
│  │          │          │10月3 日，│          │          │利率10% ，超過6 個月按上開│
│  │          │          │屆期如雙方│          │          │利率20% 計算。            │
│  │          │          │無異議，視│          │          │                          │
│  │          │          │為雙方同意│          │          │                          │
│  │          │          │以同一內容│          │          │                          │
│  │          │          │繼續延長1 │          │          │                          │
│  │          │          │年        │          │          │                          │
└─┴─────┴─────┴─────┴─────┴─────┴─────────────┘


司法院資訊處製作；財團法人民間司法改革基金會備份。
